【裁判字號】    99,重訴,4
【裁判日期】    991104
【裁判案由】    損害賠償
【裁判全文】
臺灣彰化地方法院民事判決  99年度重訴字第4號
原      告  乙○○
原      告  丙○○
原      告  甲○○
原      告  癸○○
原      告  午○○
原      告  巳○○
原      告  丁○○
原      告  辰○○
原      告  己○○
原      告  庚○○
前列十人共同
訴訟代理人  許儱淳律師
被      告  壬○○
被      告  辛○○
被      告  丑○○
被      告  寅○○○
被      告  子○○○
被      告  卯○○
被      告  戊○○
前列七人共同
訴訟代理人  楊大德律師
前列七人共同
複代理人    林春榮律師
上列當事人間請求損害賠償事件，本院於民國99年10月21日言詞
辯論終結，判決如下：
    主  文
(一)原告之訴及假執行之聲請均駁回。
(二)訴訟費用由原告負擔。
    事實及理由
一、原告起訴時訴訟標的為民法第185條之侵權行為損害賠償請
    求權，嗣於訴狀送達後之99年9月7日言詞辯論時追加對被告
    壬○○、辛○○、丑○○除依上開訴訟標的外另依公司法第
    23條為請求，被告等不同意原告為訴之追加，本院認有民事
    訴訟法第255條第1項第7款不甚礙被告之防禦及訴訟之終結
    之情形，應准許原告為訴之追加。
二、原告起訴主張略以：被告壬○○於民國（下同）94年2月間
    向原告等招募認購裕霖開發股份有限公司（下稱裕霖公司）
    股款，被告壬○○稱：裕霖公司當時之資產為700股（應為
    700萬股），擬募集營運資金700股（應為700萬股），總計
    資產將達1,400股（應為1400萬股），每股資金新台幣（下
    同）10萬元（應為10元），亦即公司資產總額達1億4,000
    萬元，原告等信賴被告壬○○上開說詞，遂於94年2月間陸
    續繳納認股款，其中1、原告乙○○開立票據繳納1,000萬元
    （內含乙○○認股600萬元，原告丙○○認股200萬元，甲○○認股200萬元）；2、原告癸○○開立票據1,000萬元（內
    含原告癸○○認股500萬元，原告午○○認股500萬元）；3
    、原告巳○○開立票據1,000萬元（內含原告巳○○認股100
    萬元，丁○○認股200萬元，葉泉源認股500萬元，己○○認
    股100萬元，庚○○認股100萬元），有被告壬○○所簽發之
    認股權益證明書可證，被告壬○○於原告繳納股款後，向原
    告陳稱均已辦妥登記，並稱94年9月間變更章程，增加董事
    名額為9人，監察人為3人，其中原告乙○○為監察人，原告
    癸○○、巳○○為新任董事，因被告壬○○自94年9月迄今
    均未依法召開董監事會，經原告於97年12月8日向經濟部中
    部辦公室抄錄裕霖公司資料，乃赫然發現裕霖公司94年4月所
    辦公司變更登記後之資本額5,000萬元變更為7,000萬元，而
    非被告壬○○所稱之1億4千萬元，且每股金額定為10元，股
    東名簿所載持股與原告所繳股數顯不相符，認為(1)原告乙○○認股並繳款600萬元，理應登載股份為60萬股，竟遭記明
    持股30萬股。(2)原告丙○○認股並繳款200萬元，理應登載
    股份為20萬股，竟遭記明持股僅有10萬股。(3)原告甲○○認
    股並繳款200萬元，理應登載股份為20萬股，竟遭記明持股
    僅有10萬股。(4)原告癸○○認股並繳股款500萬元，理應登
    載股份為50萬股，竟遭登記持有25萬股。(5)原告陳素香認股
    並繳款500萬元，理應登載為50萬股，竟遭記明持股僅有25
    萬股。(6)原告巳○○認股並繳款100萬元，理應登載為10萬
    股，竟遭記明持股僅有5萬股。(7)原告丁○○認股並繳款200
    萬元，理應登載為20萬股，竟遭記明僅有10萬股。(8)原告辰
    ○○認股並繳款500萬元，理應登載為50萬股，竟遭記明僅
    持股25萬股。(9)原告己○○認股並繳股款100萬元，理應登
    記為10萬股，竟遭僅記明5萬股。(10)原告庚○○認股並繳股
    款100萬元，理應登載為10萬股，竟遭記明持股為5萬股，認
    被告等有詐欺取得股款之事實，爰依民法第184條、第185條
    對被告等請求侵權損害賠償外，另對被告壬○○、辛○○、
    丑○○依公司法第23條請求，求為判決：(一)被告等應連帶給
    付原告丁永志300萬元，(二)被告等應連帶給付原告丙○○100
    萬元，(三)被告等應連帶給付原告甲○○100萬元，(四)被告等
    應連帶給付原告癸○○250萬元，(五)被告等應連帶給付原告
    午○○250萬元，(六)被告等應連帶給付原告巳○○50萬元，
    (七)被告等應連帶給付原告丁○○100萬元，(八)被告等應連帶
    給付原告辰○○250萬元，(九)被告等應連帶給付原告己○○
    50萬元，(十)被告等應連帶給付原告庚○○50萬元，及均自起
    訴狀繕本送達被告翌日起至清償日止，按年息百分之五計算
    之利息，(十一)願供擔保請求宣告假執行等語。
三、原告對被告抗辯後補充陳述略以：(一)依據彰化地方法院檢察
    署98年度偵字第659號及98年度交查字第32號偵察卷內有關
    裕霖開發股份有限公司94至97年度之日記簿及資產負債表以
    觀：(1)94年底裕霖公司銀行存款為4,070萬7,340元，股本為
    7,000萬元，暫收款為1,971萬元。(2)95年底裕霖公司存款為
    3,779萬1,477元，股本同上，暫收款為1,705萬元。(3)96年
    底，裕霖公司之銀行存款戶為3,229萬4,694元，股本同上，
    暫收款為1,165萬元。(4)97年底裕霖公司之銀行存款為2,150
    萬7,941元，股本同上，暫收款僅餘135萬元。(二)再查，依上
    開偵察卷調閱資料，裕霖公司於台灣中小企業銀行帳號000-
    00-000000號帳戶，曾於94年2月、3月、6月、9月分次提示
    兌領原告等人為認購新股所開立之支票款項合計3,000萬元
    ，至95年12月21日存款餘額為50,781元，至97年12月31日
    為50,904元。另台灣中小企也銀行員林分行帳號000-00-0
    00000號迄98年3月4日止為5,932元。另兆豐國際商業銀行員
    林分行帳號000-00-000000號迄97年11月17日存款僅為3,85
    0元，另同銀行帳號000-00-00000-0號迄98年4月21日存款餘
    額為688元。被告壬○○明知裕霖公司94年4月15日僅辦理現
    金增資2,000萬元，以每股10元計價之事實，並有經濟部94
    年4月15日經授中字第09431985340號函及變更登記函可證，
    又被告於上開偵察卷內均陳述以「…我告訴他們資本額多少
    ，1股賣20元，但其中10元是給舊股東」「還是放在裕霖公
    司戶頭內有1700萬元，算是給公司運轉用的，我之前的意思
    是指這些原來的股東的，要分給原來的股東，但因為還沒有
    分，暫時放公司運轉，以後原來的股東可以優先認股」，另
    羅輝鈴會計師亦證稱「會放到暫收款，那有些收到不確定的
    性質一樣會放到暫收款項目」是可推論原告所繳納股款之
    3,000萬元中之1,500萬元去向為何等語。
四、被告抗辯主張略以：(1)原告主張其為認購裕霖公司之股份而
    開立8張支票以繳納股款，且該支票均以裕霖公司帳戶提示
    兌領，原告癸○○、巳○○並因之擔任公司董事，乙○○擔
    任監察人，則其間之法律關係存在於原告與裕霖公司間，被
    告無詐欺情事，不得僅憑原告對其股份數之認知與登記有異
    ，即以臆測之詞而指被告有詐欺之行為。(2)又原告乙○○、
    癸○○、巳○○三人就本件給付裕霖公司之各1千萬元股款
    ，另以裕霖公司為被告提起給付之訴，主張該公司係以每股
    10元向原告募股，卻只登記各50萬股給乙○○、癸○○、巳
    ○○三人及其指定人，已該當於債務不履行之情事云云，而
    另案以債務不履行請求被告給付其等各500萬元，已分鈞院
    98年度重訴字第152號債務不履行之訴審理，原告於本件又
    主張詐欺係前後矛盾不足採。(3)況依起訴狀所載，原告係由
    乙○○、癸○○、巳○○三人與被告壬○○一人接觸，款項
    由乙○○、癸○○、巳○○三人支付，其他七名原告分文未
    付，壬○○以外6名被告則未有任何行為，則乙○○、癸○○、巳○○以外七人以被害人身分自居而行使請求權均屬無
    據。(4)原告告訴被告涉犯詐欺取財等罪一案，業經承辦檢察
    官為不起訴處分且經臺灣高等法院台中分院檢察署駁回原告
    再議之聲請而確定，原告復依侵權行為損害賠償為請求應屬
    無理由。(5)依公司變更登記表及股東名簿之記載，原告10人
    總共持有股數為150萬股，每股10元，依原證5公司章程及變
    更登記表之記載，原告均親自或委託出席94年9月間舉行之
    股東會，原告乙○○、癸○○、巳○○三人並當選為董、監
    事，則原告於當時已知原告10人共持有股權數僅150萬股，
    每股10元，其若確有詐欺之情事，於當時必已知悉，竟於98
    年12月22日始提起本件訴訟，已逾民法第197條第1項規定之
    2 年時效，請求駁回原告之訴，且負責辦理增資事宜之會計
    事務所助理張藝瓊於98年8月27日在偵查中證稱在辦理變更
    登記前，有與乙○○、癸○○、巳○○三人聯絡過，且其等
    三人在偵查中承認出席94年度之股東會及被選為董監事後，
    尚書立願任職之同意書（見臺灣彰化地方法院檢察署98年度
    交查字第32號卷(三)第122頁及14-17頁），是請求駁回原告之
    訴，如受不利判決願供擔保請求宣告假執行。
五、經查：原告乙○○、癸○○、巳○○三人主張被告依據民法
    第185條主張被告等侵權行為損害賠償責任，因彼等均有參
    加94年9月間裕霖公司之股東會，並選為董事及監察人，並
    立同意書擔任該等職務（見臺灣彰化地方法院檢察署98年度
    交查字第32號卷(三)第14-17頁），且負責辦理增資事宜之會
    計事務所助理張藝瓊於98年8月27日在偵查中證稱在辦理變
    更登記前，有與乙○○、癸○○、巳○○三人聯絡過（見98
    年度交查字第32號卷(三)第122頁），復有原證之裕霖公司股
    東臨時會議記錄附於偵察卷內，且其等均為另家建霖公司之
    董事，原告癸○○為該公司之實際負責人，有其等在偵查中
    陳述可稽，均非初出茅盧之人且堪認為運作公司之老手，若
    謂其全然不知其等登記之股權數，孰能信之，此等變態事實
    應由原告舉證，是本院認其等三人依94年9月間已知決議登
    記股數與其買受股數不符，確遲至99年1月4日始提起本件訴
    訟，民法第197條第1項規定「因侵權行為所生之損害賠償請
    求權，自請求權人知有損害及賠償義務人時起，二年間不行
    使而消滅。自有侵權行為時起，逾十年者亦同。」，因被告
    已為時效抗辯，本件此部分自已罹於時效無疑，原告等之請
    求即為無理由，先以敘明。
六、次查：至其餘原告知悉股權登記之事實，經本院向經濟部中
    部辦公室查詢，最早係於97年12月2日同意癸○○抄錄裕霖
    公司願任同意書，且在無證據證明原告乙○○、癸○○、巳
    ○○在此之前已告知其餘被告，原告主張自97年12月2日抄
    錄公司登記時起算至起訴時之99年1月4日尚未逾民法第197
    條第1項2年時效為可採，另原告依據公司法23條規定向被告
    壬○○及董事辛○○、丑○○，其依公司法第23條請求損害
    賠償。按公司法第23條第2項規定，公司負責人對公司業務
    之執行，如有違反法令致他人受有損害時，對他人應與公司
    負連帶賠償之責。此所定連帶賠償責任，係於基法律之特別
    規定，並非侵權行為上之責任，故其請求權消滅時效，應適
    用民法第125條之規定15年之消滅時效（見最高法院96年台
    上字第2517號判決），是此部分被告時效抗辯尚不能成立，
    次應審究本件被告對原告股款是否成立詐欺之事實，因原告
    前向台灣彰化地方法院檢察署告訴被告壬○○、丑○○、子
    ○○○、張天翔、戊○○等詐欺，為該署於98年9月14日不
    起訴處分，經提起再議由臺灣高等法院臺中分院檢察署為駁
    回再議處分，有本院調卷之98年度偵字第659號及98年度上
    聲議字第2154號處分書可參，檢察官對原告之股款調查以：
    「按裕霖公司係於92年間登記資本額為5,000萬元，其中
    4,800 萬元係由張錦昆、葉素英、被告壬○○、丑○○、辛○○及子○○○共同出售上開土地一情，聲請人等於94年2
    月間開始入股裕霖公司，並繳足股款3,400萬元，如前所述
    ；而裕霖公司於94年9月22日召開股東臨時會及董事會決議
    以發行新股200萬股方式，每股10元，增資2,000萬元，此有
    94年2 月22日股東臨時會議事錄、董事會議事錄影本1紙附
    卷可參；而該公司於94年9月23日資本額由5,000萬元增至
    7,000萬元，其增資2,000萬元之部分固係由聲請人所繳納，
    而裕霖公司94年度帳面記載「銀行存款」「股本」於年初分
    別為112,014元、5,000萬元，4,070萬7,340元、7,000萬元
    ，且該年底有「暫收款」1,971萬元，有裕霖公司94年日記簿
    1份在卷可憑；而證人即負責裕霖公司94年1月至97年8月帳務
    之羅輝鈴會計師亦證稱：裕霖公司之登記股本，每股10元，
    於辦理增資時，若超過增資額度，於增資基本日後收到款項
    ，即放至「暫收款」科目，於增資基本前收到款項，即放至
    「預收股款科目」，若聲請人等所繳股款未全部做為增資及
    不確定性質之款項，會放至「暫收款」科目；伊係依據裕霖
    公司提供之銀行存摺明細製作，94年3月28日收到2,042萬元
    ，而裕霖公司係增資2,000萬元，因此2,000萬元為「預收股
    款」。再觀之裕霖公司94年日記簿，於3月28、29日「暫收
    款」、「預收股款」科目貸方分別有42萬元、1,670萬元及
    330萬元，又3月31日並有「預收股款」、「股本」科目
    2,000萬元、2,000萬元；又裕霖公司以發行新股方式，每股
    10元，增資2，000萬元，聲請人等持有之股數如附表所示之
    登記持股數共170萬股，有94年2月之股東名簿1份在卷可考
    ；而證人羅輝鈴證述：94年2月股東出資異動表係裕霖公司
    提供銀行存摺上之繳款紀錄供伊公司製作等詞。證人張藝瓊
    則證稱：裕霖公司辦理增資時，被告壬○○有交一張填載各
    股東之股份數之手稿，被告壬○○要求伊與股東聯繫，伊與
    被告壬○○、戊○○、聲請人乙○○、癸○○及巳○○聯絡
    ，伊忘記被告戊○○是94年或95年的案件，94年2月股東出
    資異動表係伊與股東聯絡後而製作，股份轉讓申請書、股份
    讓渡證明書係伊依照裕霖公司提供之手稿製作，一般伊公司
    係交給客戶自己去聯絡，若有客戶沒時間聯絡，會請伊通知
    其至伊公司或伊以郵寄方式用印，伊沒有印象係交給被告壬○○或聲請人乙○○簽名，股份轉讓申請書、股份讓渡證明
    書製作完成後，伊再與裕霖公司確認，股份轉讓申請書、股
    份讓渡證明書係內部存查用等語。再裕霖公司94年間股東彼
    此間轉讓、贈與及出資總額為2,000萬元一情，復有股份轉
    讓申請書、股份讓渡證明書、財政部臺灣省中區國稅局贈與
    稅免稅證明書、贈與稅不計入贈與總額證明、94年2月股東
    出資異動表影本在卷足憑。又質之聲請人乙○○、吳清泉、
    癸○○及巳○○均自陳有投資其他公司，依此，聲請人既非
    僅投資裕霖公司，且聲請人乙○○、巳○○亦擔任其他公司
    董事或監事，而聲請人癸○○並為其他公司實際負責人，衡
    情應知悉一般公司之經營運作，其等應較常人關切自己所投
    資資本去向，主動了解裕霖公司營運狀況，抑或向主管機關
    抄錄公司登記之資本額或其他事項，何況於投資3年後，始知
    自己實際之持有股數非如公司登記之股數？足認裕霖公司於
    94年增加之資本額確為2,000萬元，聲請人等持有之股數為
    170萬股，聲請人等指稱裕霖公司資本額應為8,400萬元及聲
    請人等持有股數為340萬股等情，尚難採信。」（見臺灣高等
    法院臺中分院檢察署98年度上聲議字第2154號處分書第6頁至
    第8頁），已足以證明依裕霖公司帳面資料顯示，原告所繳交
    認股款確實入帳裕霖公司，另原告亦細心勾稽偵察卷內資料
    ，自認裕霖公司於台灣中小企業銀行帳號000-00-000000號
    帳戶，曾於94年2月、3月、6月、9月分次提示兌領原告等人
    為認購新股所開立之支票款項合計3,000萬元，益足以證明被
    告等人並未私吞或挪用系爭入股款項，則依法設立登記而成
    立之股份有限公司，具有獨立之法人人格，而股東出資後，
    該出資額即移屬公司所有，而所謂股份有限公司之「股權」
    ，係指股東依其擁有之股份，就公司「資產」所得主張之權
    利，乃屬一種「財產權」；而「股東權」則指因認股後，成
    為股東所取得之身分地位，係屬一種「身分權」，兩者之意
    義與權利性質迥異（見最高法院87年度台上字第1283號判決
    ），原告作為股東既主張依認股契約公司所發給之股權不足
    ，提出證明書，因董事長就法人一切業務對外代表法人，乃
    係法人之機關，其對於他人為行為及接受行為，自為法人之
    行為，果爾，原告等自應向公司為債權上之請求，原告不能
    證明被告等有任何私挪公司認股款自不構成侵權行為，又公
    司收受認股款後自可運用該資金，僅係對認股人負發行股權
    之義務，因股份有限公司資本之份額，亦即表彰股東權對於
    公司資本一定份額，其意義與公司財產或資產有別，本件原
    告並未能證明公司負責人壬○○及其餘董事辛○○、丑○○
    有如何違法執行公司業務之行為，且依公司法第23條規定：
    「公司負責人對於公司業務之執行，如有違反法令致他人受
    損害時，對他人應與公司負連帶賠償之責」所謂公司業務之
    執行，自係指公司負責人處理有關公司之事務，且必以公司
    負有賠償之責，始有公司負責人與公司負連帶賠償責任可言
    （見最高法院89年台上字第2749號判決），準此，原告依
    據公司法第23條向被告壬○○等人之請求亦為無理由。
七、綜上，原告依據侵權行為損害賠償法則請求被告給付如訴之
    聲明，為無理由，應予駁回，其假執行之聲請失所依附，併
    予駁回。
八、本件事證已臻明確，兩造其餘攻擊防禦方法，經核予本件判
    決結果並無影響，毋庸一一論述，併予敘明。
九、結論：依民事訴訟法第78條，判決如主文。
中    華    民    國    99    年    11    月    4    日
                  民事第二庭    法  官  李言孫
以上正本係照原本作成。
如對判決上訴，應於判決送達後20日內向本院提出上訴狀。如委
任律師提起上訴者，應一併繳納上訴審裁判費。
中    華    民    國    99    年    11    月    4     日
                                書記官  詹國立

司法院資訊處製作；財團法人民間司法改革基金會備份。
